臺灣高等法院高雄分院刑事裁定
111年度毒抗字第99號
抗  告  人  
即  被  告  李國宏



上列抗告人因聲請觀察勒戒案件，不服臺灣橋頭地方法院中華民
國111年2月7日裁定(110年度毒聲字第824號)，提起抗告，本院
裁定如下：
    主  文
抗告駁回。
    理  由
一、本件抗告意旨略以：抗告人即被告甲○○（下稱被告）前次觀
    察勒戒、強制戒治是於92年間，且被告罹患鼻咽癌第四期末
    ，需定期至醫院化療控制病情，有相關證明可佐，符合觀察
    勒戒處分執行條例第6條之2規定，如觀察勒戒，將導致無法
    進行良好照護治療，請撤銷原裁定，改依緩起訴。
二、本案法律適用之說明
㈠、按犯毒品危害防制條例第10條之罪者，檢察官應聲請法院裁
    定，或少年法院（地方法院少年法庭）應先裁定，令被告或
    少年入勒戒處所觀察、勒戒，其期間不得逾二月，毒品危害
    防制條例第20條第1項定有明文。次按毒品危害防制條例第2
    0條第3項、第23條第2項均於109年1月15日修正公布，並均
    於同年7月15日生效施行，其中第20條第3項規定修正為「依
    前項規定為觀察、勒戒或強制戒治執行完畢釋放後，三年後
    再犯第10條之罪者，適用前2項之規定」。第23條第2項規定
    修正為「觀察、勒戒或強制戒治執行完畢釋放後，三年內再
    犯第10條之罪者，檢察官或少年法院（地方法院少年法庭）
    應依法追訴或裁定交付審理」。又按109年1月15日修正公布
    、同年7月15日施行之毒品危害防制條例第20條第3項規定，
    犯第10條之罪於觀察、勒戒或強制戒治執行完畢釋放後，三
    年後再犯第10條之罪者，適用本條前2項之規定。上開所謂
    「三年後再犯」，只要本次再犯（不論修正施行前、後）距
    最近1次觀察、勒戒或強制戒治執行完畢釋放，已逾三年者
    ，即該當之，不因其間有無犯第10條之罪經起訴、判刑或執
    行而受影響（最高法院109年度台上字第3826號判決意旨參
    照）。
㈡、又毒品危害防制條例第24條第2項之規定，若撤銷緩起訴處分
    後，係由檢察官依法「繼續偵查或起訴」（與修正前所定之
    「依法追訴」不同），亦即仍有現行毒品危害防制條例第20
    條觀察、勒戒（強制戒治）制度之適用，俾利以機構内之處
    遇方式協助其戒除毒癮，又同時仍再得為不同條件或期限之
    多元附條件緩起訴處分。基此，緩起訴處分所命之「戒癮治
    療」既是賦予檢察官有多元選擇，協助施用毒品者在仍得自
    由工作、生活之狀況下，戒除毒品之心瘾及身癮，若行為人
    再次施用毒品，檢察官仍得考量具體狀況，再給予機構外之
    命戒癮治療之緩起訴處分，此部分並無時間間隔、次數之限
    制，當然，若符合規定，也可以向法院聲請觀察、勒戒，法
    既無明文「戒癮治療執行完畢3年内再犯，檢察官即應起訴
    」之規定，則戒癮治療之緩起訴處分與「觀察、勒戒或強制
    戒治」之處遇已無法等同視之。是被告因施用毒品罪，經檢
    察官為附命戒癮治療之緩起訴處分確定，且已完成所命履行
    之戒癮治療，期滿未經撤銷，於毒品危害防制條例修正後，
    不得視為事實上已接受等同「觀察、勒戒或強制戒治」之處
    遇執行完畢；若戒瘾治療並未完成，缓起訴經撤銷，更無從
    論以已有觀察、勒戒執行完畢之效果，均仍需先依修正後毒
    品條例第20條第1項、第2項規定進行「觀察、勒戒或強制戒
    治」程序，不得逕行起訴（最高法院109年度台上大字第353
    6號裁定意旨揭示之多數說見解、最高法院110年度台非字第
    98號判決意旨、110年度台上字第2096號案件經由徵詢程序
    達成統一見解意旨參照）。
㈢、再者，按毒品危害防制條例所規定之「觀察、勒戒」程序，
    係針對受處分人所為保安處分，目的在戒除行為人施用毒品
    身癮及心癮，以達教化與治療之目的，其立法意旨在幫助施
    用毒品者戒毒，性質上為一療程，而非懲罰，並屬強制規定
    ，除檢察官審酌個案情形，依同條例第24條第1項為附命完
    成戒瘾治療之緩起訴處分外，凡經檢察官聲請法院裁定將被
    告送勒戒處所觀察、勒戒者，法院僅得就其聲請審查被告是
    否有施用毒品之行為，以及被告是否為「初犯」或為觀察、
    勒戒、強制戒治執行完畢後「3年後再犯」而為准驳之裁定
    ，並無自由斟酌以其他方式替代或得以其他原因免予執行之
    權。又是否給予被告為附命完成戒癮治療之緩起訴處分，屬
    刑事訴訟法第253條之1第1項及第253條之2第1項第6款特別
    賦予檢察官之職權，非法院所得審酌，且此非「觀察、勒戒
    」前置處分，亦與被告刑責之追訴要件無關，法院縱使審查
    其裁量有無違法，也僅在卷證資料所示證物中審酌，而為最
    低限度之審查，即此部分為檢察官之裁量，必須予以尊重。
三、經查：
㈠、被告於110年10月6日晚間某許，在高雄市○○區○○巷0號住處內
    ，施用海洛因，嗣於翌日（7日）上午11時30分許，為警查
    獲等情，已據被告於警訊、檢察官偵查中供認不諱。又被告
    經查獲後所採集其尿液，經送正修科技大學超微量研究科技
    中心檢驗結果，確呈可待因、嗎啡陽性反應，有該中心110
    年11月3日尿液檢驗報告、偵辦毒品案件嫌疑人尿液採證代
    碼對照表。足見被告上揭於警訊及偵查中之自白與事實相符
    ，被告確有施用海洛因之犯行，堪以認定。
㈡、被告前因施用毒品案件，經觀察、勒戒後，認有繼續施用毒
    品之傾向，並令入戒治處所施以強制戒治，於92年10月8日
    停止處分釋放出所，於92年11月7日未經撤銷視為強制戒治
    執行完畢，並經臺灣高雄地方檢察署檢察官以92年度戒毒偵
    字第1023號為不起訴處分確定，迄今並無再為觀察、勒戒或
    強制戒治處遇之紀錄，有臺灣高等法院被告前案紀錄表在卷
    可憑。又被告雖曾因施用毒品，經臺灣橋頭地方檢察署檢察
    官以108年度毒偵字第313號為附命戒癮治療之緩起訴處分確
    定，且該附命緩起訴期滿（緩起訴期間2年，期滿日為110年
    4月30日）未經撤銷乙情，亦有臺灣高等法院被告前案紀錄
    表在卷可稽，然依據前述說明，已完成所命履行之戒瘾治療
    ，縱使期滿未經撤銷，於毒品危害防制條例修正後，仍不得
    視為事實上已接受等同「觀察、勒戒或強制戒治」之處遇執
    行完畢。而被告為本案施用毒品犯行，距其最近一次經觀察
    勒戒、強制戒治執行完畢釋放之後，已逾3年，自應依毒品
    危害防制條例第20條第3項規定，給予被告適用觀察、勒戒
    或強制戒治之機會。　
㈢、檢察官聲請意旨所指被告有如前述於108年間因施用毒品經以
    108度毒偵字第313號為戒癮治療緩起訴處分確定，而有戒癮
    治療紀錄，卻於3年內再犯本案，足認被告配合實施戒癮治
    療之成效不彰，難認適宜再為附戒瘾治療之緩起訴處分。並
    審酌被告為警查獲時同時扣有毒品海洛因（被告自承甫購得
    尚未施用），顯見被告有其毒品來源，檢察官因而聲請令被
    告入勒戒處所觀察、勒戒，以監禁式之治療方式，求短時間
    内隔絕被告之毒品來源，務使其專心戒除毒瘾，由形式上觀
    察，並無擅斷或濫權等明顯不當，於法有據。依上所述，原
    審因認檢察官聲請為正當，依據毒品危害防制條例第20條第
    3項、第1項規定，裁定被告應送勒戒處所觀察、勒戒，洵屬
    有據。
㈣、被告雖雖以前開情詞提起抗告。並就罹患癌症一節，提出相
    關診斷證明等可證。然於勒戒處所執行觀察、勒戒，罹患疾
    病之醫療處置本有相關規定，並致影響被告就醫治療之權益
    ；又觀察勒戒處分執行條例第6條第2項第2款規定：「受觀
    察、勒戒人入所時，應行健康檢查。有下列情形之一者，應
    拒絕入所：二、心神喪失或現罹疾病，因勒戒而有身心障礙
    或死亡之虞。」，惟被告是否符合上述規定，乃係執行面之
    問題，換言之，被告此部分所述即便屬實，亦僅係是否具有
    暫緩或停止執行之事由，應由檢察官於發送執行時予以考量
    ，與法院應否裁准觀察、勒戒，尚屬無涉。故被告以此請求
    撤銷原裁定，尚屬無據。
四、依上開說明，原審因認檢察官之聲請為正當，而依毒品危害
    防制條例第20條第3項、第1項之規定，裁定被告施用第一級
    毒品，令入勒戒處所觀察、勒戒，其期間不得逾2月。經核
    並無不合，被告仍執前詞提起抗告，而指摘原裁定不當，為
    無理由，應予駁回。
據上論結，應依刑事訴訟法第412條，裁定如主文。
中　　華　　民　　國　　111 　年　　3 　　月　　9 　　日
                     刑事第三庭  審判長法  官  吳進寶 
                                       法  官  方百正                                           法  官  陳億芳
以上正本證明與原本無異。
不得再抗告。
中　　華　　民　　國　　111 　年　　3 　　月　　9 　　日
                                       書記官  陳慧玲